【裁判字號】    95,交聲,410
【裁判日期】    950331
【裁判案由】    交管條例聲異
【裁判全文】
臺灣板橋地方法院交通事件裁定   95年度交聲字第410號
原處分機關  交通部公路總局臺北區監理所板橋監理站
異  議  人  甲○○  26歲民.
（即受處分人）
上列異議人因違反道路交通管理處罰條例案件，對於交通部公路
總局臺北區監理所板橋監理站於95年2 月7 日所作出處分（原處
分案號：板監裁字裁00－00000000號），聲明異議，本院裁定如
下：
    主  文
原處分撤銷。
甲○○不罰。
    理  由
一、異議理由略以：裁決書記載違規時間為91年1 月17日，但現
    已95年2 月，為何4 年後才收到；4 年前拿到舉發通知單後
    於到案日期前去郵局劃撥繳款，但當時郵局卻說查無此違規
    紀錄無法繳款，接著打電話去板橋監理站詢問也無紀錄；條
    例規定罰鍰為900 元以上1,800 以下為何罰鍰為1,800 元且
    記點1 點等為由向本院提起異議。
二、原處分機關以異議人即受處分人甲○○於民國91年1 月17日
    上午11時20分許，騎乘車號：VHF －986 號輕型機車，在臺
    南縣警察局歸仁分局轄區某處【裁決書違規地點為空白】，
    因不遵守道路交通標線之指示，而依道路交通管理處罰條例
    第60條第2 項第3 款規定裁處，固非無見。
三、經查：
(一)、按86年1 月22日修正道路交通管理處罰條例第90條第1 項規
    定：違反本條例之行為，自行為成立之日起，行為有連續或
    繼續之狀態者，自行為終了之日起，逾3 個月不得舉發，但
    汽車肇事致人受傷或死亡案件，因肇事責任不明，已送鑑定
    者，其期間自鑑定終結之日起算【本院按：此部分，迄今仍
    然保留】。第2 項規定：前項案件自確定之日起逾3 年未執
    行者，免予執行【本院按：條例第2 項部分，於90年1 月17
    日廢止免予執行規定迄今，此與行政罰法第27條第1 項行政
    罰之3 年裁處期限之立法意旨相同，但條例予以廢止，其目
    的則係要貫徹執行，換言之，公路監理機關可以永久作出執
    行措施，其立法優劣於此從缺，不予論述，待有智者作出合
    法以及合理性判斷】，就本條立法修正說明：原條例對於違
    反本條例行為之舉發與處罰執行未有期間規定，就社會秩序
    之安定，有欠妥適，是以增列違反本條例行為之舉發與處罰
    執行期限，免使違反本條例之行為，有久未舉發或處罰確定
    久未執行之情形存在（見道路交通管理處罰條例部分條文修
    正草案條文對照表說明項，該廢除3 年之執行期限，依此原
    立法之本意，則又有所衝突，實非善良之立法措施，然慶幸
    者，乃行政罰法關於裁處權期間，仍然應運而生作出了3 年
    之限制）。是該增修條文事項可分為2 部分，其一為舉發3
    個月期限限制性規定【本案不生已經逾越3 個月之舉發期間
    】，另一則為處罰之3 年執行期間規定（為強制性規定，本
    案即係此一行政處罰法律效力之規範性解釋事項），因之，
    前者舉發（包含具有處罰性質內涵之『裁決』）屬於處罰之
    性質，程序上並無舉發與裁決分割為2 種不同之法律效果，
    易言之，舉發於法律實質意義內涵仍屬處罰之本意，不因交
    通監理行政程序處理上分為「舉發」與「裁決」二項步驟而
    異其法律效果。後者，則係違規行為於處罰確定後之執行期
    限問題；又違反本條例之行為，由左列機關處罰之：違反第
    12條至68條之規定者，由公路主管機關（按即公路監理單位
    ，本案即係屬此）處罰‧‧‧。而在交通事件上之處罰程序
    上並未分為「舉發處分」與「裁決處分」（按：此係單一之
    處分，非2 階段之前後處分，亦非性質不同之處分）之情形
    ，故參照第90條之立法增修精神，有如上所述之「舉發期間
    」與「處罰確定後之執行期間」二者，其規定內涵，乃法律
    為使交通違規案件能儘早結案，係為斟酌考慮動力交通工具
    日益成長以及交通繁忙攸關人民權益暨生活之便利起見所致
    ，因而有早日為確定之必要，以避免懸而不決，不可不察，
    也是法律安定性之考量。否則，一件於10數年前或數10年前
    由警察機關所為「舉發」之交通違規行為案件，又非屬於該
    管警察機關所得處罰之交通違規行為（按：即條例第69條至
    第84條之由警察機關處罰之違規行為），僅因該管機關就該
    管案件，經年累月未見清理或某些層面之機關業務承受事宜
    變更，或者是，公路監理主管機關業務上之疏失、業務承繼
    或承辦人員業務移交等事項產生之諸多違失，而未能於3 年
    內作出裁罰，嗣於違規查詢報表查得以仍有未清結之罰鍰案
    件，遂加以作出處罰措施，此一現象，顯然已致生行政機關
    永久得為處罰之不確定結果發生【原條例刪除第90條第2 項
    則衍生出此一疑義】，此均非立法本意，增修條文亦係為避
    免行政怠惰情形發生，雖該條例第90條第2 項已於90年1 月
    17日廢止3 年免予執行規定迄今，但是，該裁決之處分，於
    法律性質上，並不能改變該交通事件裁決處分，非屬於人民
    違反行政上義務應予以裁處之行政罰本旨。
(二)、如上原條例第90條第2 項之立法旨意縱向解析，吾人可以理
    解者，乃係為避免行政機關恣意性行政行為之發生所為之舉
    措，此於刑事自然犯與稅捐稽徵行政之法定犯（稅捐核課期
    間）仍有時效期間之規定（參照刑法第80條追訴時效、第84
    條執行刑時效；稅捐稽徵法第21條之稅捐核課期間），而交
    通違規行為案件之舉發裁處期間即係行政機關追訴其違規行
    為之意，而3 年之免予執行者，則為執行之法定除斥期間，
    僅此二者之期間，並無解釋上之第三類期間之存在。要之，
    其屬所謂保障人權機能之檢肅流氓條例於該條例第3 條明定
    檢肅流氓之時效，更且於第18條明定確定後之執行期限，於
    確定後滿3 年未開始執行者，仍應由原移送之機關聲請裁定
    許可方可執行，逾7 年未開始執行者，則不得執行之人民權
    益之保障規定，其最終極之目的，亦為早日確定人民生活之
    社會法秩序。就為人民生活而存在之現行法律，自均應為同
    一之法理性解釋，此乃法秩序之早日確定之必要，不容行政
    機關作出違背此一法秩序安定之原則。
(三)、依照95年2 月5 日施行之行政罰法第27條第1 項規定：行政
    罰之裁處權，因3 年期間之經過而消滅。而如上所述，道路
    交通管理處罰條例規定不論是由警察機關之裁處或由公路監
    理主管機關之裁處，如上(一)所述，在法律性質上均屬行政罰
    ，並不因為該條例第90條第2 項規定之廢止而認為交通事件
    之裁處即不受行政罰法之拘束。雖然行政罰法於原處分機關
    94 年12 月12日第1 次裁決時，行政罰法尚未生效實施，然
    原處分機關95年2 月7 日作出終局處分時，未予詳查，仍於
    行為終了後之4 年餘再加以「裁決」處罰，自係違反行政罰
    法第27條規定，顯然違反具有憲法層次之程序性法則，是依
    現已施行之行政罰法第27條規定，以及行政程序法第4 條：
    「行政行為應受法律及一般法律原則之拘束」之規定，此即
    係法律所揭示之行政程序保障原則，乃行政法理上具有憲法
    位階之法律原則，上揭行政程序法、行政罰法規定，乃此一
    原則之明文化，應均予以適用。本於此一原則，道路交通管
    理處罰條例第90條之增修規定，雖已經廢止交通行政裁處執
    行期間之時效性規定，但仍然不能排除現已施行之行政罰法
    之適用。
四、承上說明暨法律之解析，本件原處分（裁決書）所依據之臺
    南縣警察局南縣警交字第M00000000 號舉發違反道路交通管
    理事件通知單，其上記載違規時間為91年1 月17日11時20分
    ，到案日期為91年2月2 日前，而本件裁決日期為95年2 月7
    日，即該處罰係在異議人違反本條例行為後4 年後始為之裁
    決，有該裁決書在卷可憑，而本件又無前揭條例但書所示情
    事，此為原處分違失之一；又原舉發單註記有91年2 月4 日
    由板橋監理站鍵入員『陳玉娟』等情，參酌原處分機關於94
    年12月24日異議人申訴後於同年月30日以北監板四字第0948
    106288號函請臺南縣警察局歸仁分局就申訴人即異議人所述
    情節（與異議理由相同）查復以：本分局交通違規電腦鍵入
    案始於91年7 月；本件交通違規係執勤員警當場攔停、舉發
    ，請貴站依職權裁處等，有該分局95年1 月9 日南縣歸五字
    第0950000325號函在卷可查，則該原處分機關鍵入時已經是
    在到案日後，為已經確定之案件，則本案係於91年2 月4日
    即屬於已經確定而應予以執行之處分，距離已有3 年以上，
    已無疑義，因此，異議人雖亦不否認有此一違規行為，惟如
    上所述，原處分機關於94年12月12日作出裁決，異議人提出
    申訴後，函轉原舉發機關臺南縣歸仁分局查復如上所述，之
    後，於95年2 月7 日作出了終局裁決，因之，參照行政罰法
    第45條規定於本法施行前案件仍有其適用之法意，原道路交
    通管理處罰條例雖然刪除第90條第2 項之3 年執行規定，但
    如上所述，已於95年2 月5 日施行之行政罰法關於3 年裁處
    權期間之時效限制，於本案仍應予以適用，是行政機關之行
    政罰裁處權限因3 年之期間經過而消滅，本案原處分機關之
    裁處權已經消滅，仍於95年2 月7 日為行政裁決處分，依上
    所述，該處分當然無效，本件原處分機關有如上重大明顯之
    瑕疵情形存在，難謂合法，則依行政程序法第111 條第7 款
    規定，徵諸上述，原處分機關未予詳查法律變遷，仍然遽予
    作出裁罰，自有未洽；而原處分有前述之違法，原處分無可
    維持，應予撤銷，另由本院諭知異議人不罰。
據上論斷，應依道路交通案件處理辦法第20條，裁定如主文。
中    華    民    國    95    年    3     月    31    日
                        交通法庭法  官  黎錦福
上列正本證明與原本無異。
如不服本裁定，應於裁定送達後5 日內向本院提出抗告狀。
                                書記官  蔡麗春
中    華    民    國    95    年    3     月    31    日


司法院資訊處製作；財團法人民間司法改革基金會備份。
